臺灣臺北地方法院民事判決　　　　　　 95年度保險字第179號
原　　　告　甲○○
訴訟代理人　乙○○
被　　　告　國華產物保險股份有限公司（清理中）
法定代理人　財團法人保險事業發展中心
訴訟代理人　丙○○
上列當事人間因給付保險金事件，本院於中華民國九十六年二月
二十六日言詞辯論終結，判決如下：
    主  文
原告之訴及假執行之聲請均駁回。
訴訟費用由原告負擔。
    事實及理由
一、原告主張：
（一）原告於民國93年10月31日下午18時許，駕駛車牌號碼RO－
      2523號自小貨車，行經嘉義縣水上鄉大崙村二重溝8之10
      號前，與前方由訴外人黃希哲駕駛、車號ZM－2470自小貨
      車發生追撞，原告因此受傷送醫，並陸續支出門診及住院
      醫療費計新臺幣（下同）200元、看護費80,000元，復於
      95年7月27日經長庚紀念醫院嘉義分院腦神經外科醫師開
      具診斷證明書，謂原告「外傷性蜘蛛膜下出血、顏面撕裂
      傷、左側腎水腫」、「於93年10月31日急診治療，93年11
      月1日住院，94年1月18日出院，住院期間需他人照顧，顏
      面撕裂傷疤共約8公分」，而該院精神科亦於同日開具診
      斷證明書，謂原告係「痴呆症，中度」，足證原告因車禍
      受傷所遺存之身體障害，係符合強制汽車責任保險殘廢給
      付標準表（舊法）第57項第10等級及第3項第3等級之殘廢
      程度，依強制汽車責任保險殘廢給付標準第3條及第4條第
      3款之規定，應為1,170,000元，故本件原告共得請領1,20
      0,200元（200＋30,000（原80,000元，縮減請求）＋1,17
      0,000＝1,200,200）。詎料原告於95年10月27日檢具相關
      證明文件向承保訴外人即加害人黃希哲所駕駛車號ZM-247
      0自小貨車強制險之被告及其清理人財團法人保險事業發
      展中心提出保險理賠申請，被告竟以原告係酒後駕車屬犯
      罪行為而拒絕給付保險金，爰依強制汽車責任保險法第23
      條（舊法）之規定，請求被告如數給付。
（二）對被告抗辯所為之陳述：酒醉駕駛動力交通工具依情形構
      成刑法第185條第3之公共危險罪，係自88年4月21日增訂
      刑法條文後方屬犯罪之行為，從而87年1月1日開始實施強
      制汽車責任保險法時，並未將酒醉駕車當作犯罪行為。而
      刑法第185條之3之公共危險罪，其立法目的乃為維護交通
      安全所增設之處罰規定，以防止交通事故之發生，惟飲酒
      行為本身，並不具反社會性，乃因飲酒至相當程度，致不
      能安全駕駛，有危害他人之虞，始於政策上立法予以處罰
      ，究與一般犯罪行為本身具有反社會性者有間，保險人自
      不得以其作為免責依據。再者，強制汽車責任保險法採無
      過失責任主義，即使加害人無過失，受害人仍得依本法規
      定請求保險賠償給付，是以排除給付之「犯罪行為」實不
      宜擴大適用，而在加害人具有過失之案件中對於犯罪之排
      除事由更應限縮解釋，否則將導致某一投保強制汽車責任
      保險之加害人因過失分別撞擊正常駕車與酒醉駕車之機車
      騎士時，前者因獲保險人給付保險金予受害人，加害人僅
      須負擔部分賠償金額，後者卻因保險人以受害人係屬犯罪
      為由而拒絕理賠，加害人反而必須全數賠償受害人，而顯
      與強制汽車責任保險法減輕被保險人即加害人責任之立法
      意旨有違，亦不符責任保險制度保障受害人之本旨，故被
      告之抗辯自不可採。
（三）並聲明：(1)被告應給付原告1,200,200元，及自95年11月
      15日起至清償日止，按年利率百分之10計算之遲延利息。
      (2)原告願供擔保，請准宣告假執行。
二、被告則以：原告發生車禍後，經抽血檢驗結果換算其呼氣酒
    精濃度高達每公升0.74毫克，已逾「不能安全駕駛」標準，
    是原告之行為已符合刑法第185條之3規定之服用酒類不能安
    全駕駛動力交通工具而駕駛之公共危險罪。而依修正前之強
    制汽車責任保險法第26條第3款規定，受害人從事犯罪行為
    所致之體傷、殘廢或死亡，保險人不負給付保險金之責任，
    此處所謂「從事犯罪行為」，僅須受害人之行為違反刑罰規
    範即屬之，並不以經法院判處罪刑為必要。另強制汽車責任
    保險法於87年1月1日起實施，雖當時酒醉駕車並未明訂為刑
    法上之罪，惟因斯時酒醉駕車肇事之死亡率節節上升，衡諸
    酒醉駕車行為危害社會大眾、妨害社會秩序之嚴重性，故立
    法院於88年4月21日將酒醉駕車列為刑法上之罪，爾後強制
    汽車責任保險法歷經多次修法，亦未曾酒醉駕車排除於所謂
    「犯罪行為」之外，更可見酒醉駕車係屬強制汽車責任保險
    法之犯罪行為。是本件原告雖獲檢察官緩起訴處分，仍無礙
    其犯罪行為之成立，被告就系爭事故自不負給付保險金之責
    任等語，資為抗辯。並聲明：(1)原告之訴及其假執行之聲請
    均駁回。(2)如受不利判決，願供擔保請准免為假執行。
三、兩造不爭執之事實：
    原告於93年10月31日18時許飲酒後，於同日23時許駕駛車牌
    號碼RO－2523號自小貨車，行經嘉義縣水上鄉大崙村二重溝
    8之10號前，與前方由訴外人黃希哲駕駛、車號ZM－2470 自
    小貨車發生碰撞。
四、得心證之理由：
    本件原告主張被告應負上開保險契約責任乙節，為被告所否
    認，並以前揭情詞置辯。是本件爭點，應在於原告酒醉駕車
    是否屬於修正前強制汽車責任保險法第26條第3款之受害人
    從事犯罪行為？被告是否有該法條所定之免責事由？茲分述
    如下：
（一）本件車禍發生於93年10月31日23時許，已如前述，而強制
      汽車責任保險法第26條係於事故後之94年2月5日修正公布
      施行，是本件被告有無免責事由，自應適用修正前強制汽
      車責任保險法第26條之規定，合先敘明。
（二）按修正前強制汽車責任保險法第26條規定，保險人對於受
      害人因下列情事所致之體傷、殘廢或死亡，不負給付保險
      金之責任：一、受害人或受益人與被保險人或加害人串通
      之行為所致者，二、受害人或受益人之故意行為所致者，
      三、受害人或受益人從事犯罪之行為所致者。又按所謂受
      害人從事犯罪之行為所致者，係指受害人從事犯罪行為因
      而導致其體傷、殘廢或死亡之結果而言，非單純指其飲酒
      駕車之行為本身，是本件尚應審酌被害人是否因其從事犯
      罪行為致生體傷之結果。
（三）再按服用毒品、麻醉藥品、酒類或其他相類之物，不能安
      全駕駛動力交通工具而駕駛者，處一年以下有期徒刑、拘
      役或三萬元以下罰金，刑法第185條之3定有明文，而道路
      交通安全規則第114條第2款亦明定汽車駕駛人飲用酒類後
      其吐氣所含酒精濃度超過每公升0.25毫克或血液中酒精濃
      度超過百分之0.05以上者，不得駕車。上開刑法第185 條
      之3所謂「不能安全駕駛」，係抽象危險犯，本不以發生
      具體危險為必要，而依醫學實驗證明所得經驗法則，吐氣
      酒精濃度達每公升0.25毫克以上時，將使駕駛人產生複雜
      技巧障礙、駕駛能力變壞之行為表現，肇事比率比一般未
      飲酒時高出2倍；吐氣酒精濃度達每公升0.55毫克以上時
      ，將使駕駛人產生平衡感與判斷力障礙升高，肇事比率比
      一般未飲酒時高出10倍；呼氣酒精濃度達每公升0.75毫克
      以上時，駕駛人將產生明顯酒醉、步履蹣跚之行為狀態，
      其肇事率比一般未飲酒時高出25倍（參見蔡志中所著，對
      飲酒不能安全駕駛之執法研究，司法院第46期業務研究會
      講義）。又觀諸修正前強制責任保險法第26條第3款關於
      保險人除外責任事項之立法理由，乃為避免與公序良俗有
      所牴觸，蓋從事犯罪行為本身應予處罰並受譴責，因犯罪
      而車禍受傷即不值得保護。酒醉駕車於道路對他人及駕駛
      人本身之生命安全存有極大風險，既如前述，而晚近政府
      大力於各類傳播媒體宣導「開車不喝酒、喝酒不開車」，
      並一再提醒社會大眾酒醉駕車可能觸犯刑法法律，以及電
      視新聞亦屢屢播放因酒後開車肇事所導致之傷亡，受害人
      家屬撫屍痛泣之畫面等情，均已為一般社會大眾共聞共見
      與瞭解，故顯難認酒醉駕車行為不具有反社會性存在，而
      與公序良俗無違，自屬修正前強制汽車責任保險法第26
      條第3款所稱之「從事犯罪行為」。
（四）查本件原告於事故發生後，經檢測血液所含酒精濃度為
      148ml/ dl，換算呼氣酒精濃度為每公升0.74毫克，有本
      院依職權調取臺灣嘉義地方法院檢察署94年度偵字第2816
      號原告公共危險案卷所附之長庚紀念醫院臨床病理檢驗報
      告單1紙可稽。嗣本件原告酒醉駕車雖獲檢察官緩起訴處
      分，惟緩起訴之制度非謂行為未違反刑法之規定，而係檢
      察官依偵查所得之證據，認為被告犯罪嫌疑充足，且具法
      律上之要件，而依犯人之性格、年齡及境遇、犯罪之輕重
      及情狀並犯罪後情況，認為無追訴之必要者，得緩起訴，
      此與一般無犯罪嫌疑、證據不足或法律上之障礙等理由所
      為之不起訴處分即屬有別，從而依刑法第185條之3規定，
      原告酒醉駕駛之行為，已構成犯罪無訛。況查原告於飲酒
      後仍駕駛動力交通工具即自用小貨車，卻因不勝酒力致追
      撞訴外人黃希哲停放於路旁之自用小貨車後，復由附近商
      家聯絡救護車將原告送醫等情，有嘉義縣警察局道路交通
      事故當事人酒精測定紀錄表、道路交通事故現場圖、道路
      交通事故調查報告表（一）（二）、車禍現場照片12禎附
      於前揭偵查卷可參，自堪信為真實，則原告之體傷與其所
      從事酒後駕車之犯罪行為即有相當因果關係，是被告依修
      正前強制汽車責任保險法第26條第3款規定，自不負給付
      保險金之責，而原告主張其飲酒後駕車不屬前揭條文所指
      從事犯罪行為云云，即不可採。
（五）原告雖舉例主張某一投保強制汽車責任保險之加害人因過
      失分別撞擊正常駕車與酒醉駕車之機車騎士時，前者因獲
      保險人給付保險金予受害人，加害人僅須負擔部分賠償金
      額，後者因卻保險人以受害人係屬犯罪為由而拒絕理賠，
      加害人反而必須全數賠償受害人，而顯與強制汽車責任保
      險法減輕被保險人即加害人之立法意旨有違，故修正前強
      制汽車責任保險法第26條第3款之「從事犯罪行為」應限
      縮解釋云云，然按強制汽車責任保險之被保險人因過失撞
      擊酒醉駕車之機車騎士時，受害人因其酒醉駕車之行為，
      在正常情形亦屬與有過失，在過失相抵之下，即使保險人
      以受害人構成犯罪而拒絕理賠，亦難想像被保險人須全額
      賠償受害人之情形，對於強制汽車責任保險法兼及保障被
      保險人及受害人之制度設計，尚不致產生輕重失衡之結果
      。況倘肯認本件原告酒醉駕車撞擊停放路旁之靜止車輛而
      致自身之體傷，竟可請求高額的保險給付，不啻鼓勵大眾
      飲酒上路，反易招致道德危險，顯非事理之平。至於告訴
      人又稱倘本件原告係酒醉騎自行車而發生車禍，保險人豈
      能不賠云云，蓋自行車並非動力交通工具，本不在刑法第
      185條之3規定範圍內，且飲酒後騎乘自行車上路所引致之
      公共危險，與駕駛機車、汽車等動力交通工作相較，其差
      異不能以道里計，是原告以自行車為例主張被告不得免責
      ，洵無足採。
五、綜上所述，原告本於修正前強制汽車責任保險法第23條規定
    ，請求被告給付原告1,200,200元，及自95年11月15日起至
    清償日止，按年利率百分之10計算之遲延利息，為無理由，
    應予駁回。其假執行之聲請亦失所附麗，應併予駁回。
六、本件事證已臻明確，兩造其餘之陳述及攻擊防禦方法，經審
    酌核與判決結果不生影響，不再一一論述，併予敘明。
七、訴訟費用負擔之依據：民事訴訟法第78條。
中　　華　　民　　國　　96　　年　　3 　　月　　 9　　日
  　　　　　　　　　民事第二庭  法　官  黃雯惠
以上正本係照原本作成。
如對本判決上訴，須於判決送達後20日內向本院提出上訴狀。
中　　華　　民　　國　　96　　年　　3 　　月　　 9　　日
                    　　　　　　書記官  林玗倩
